臺灣高等法院民事判決　九十年度上更(二)字第一七四號
　　上　訴　人　卯○○
　　　　　　　　寅○○
　　上　訴　人　丑○○
　　被　上訴人　癸○○
　　　　　　　　戊○○
　　　　　　　　子○○○
　　　　　　　　庚○○
　　　　　　　　甲○○
　　　　　　　　辛○○
　　　　　　　　己○○
　　　　　　　　壬○○○
　　　　　　　　丙○○
　　　　　　　　乙○○
　　　　　　　　丁○○
右當事人間分割共有物事件，上訴人對於臺灣臺北地方法院八十四年度重訴字第五六
九號判決提起上訴，經最高法院第二次發回更審，本院判決如左：
    主      文
原判決主文第一項關於被上訴人先位之訴部分（確定部分除外）廢棄。
右廢棄部分被上訴人在第一審之訴駁回。
上訴人各應將坐落台北市○○區○○段二小段一一九之一地號土地所有權應有部分千
分之一一二，按被上訴人應有部分戊○○、癸○○各四十八分之十二，壬○○○、丙
○○、乙○○、丁○○各四十八分之三，庚○○、甲○○、辛○○、己○○各四十八
分之二，子○○○四十八分之四比例移轉登記與被上訴人。
第一、二審及發回前第三審訴訟費用（確定部分除外）由上訴人負擔。
    事　　　實
甲、上訴人方面︰
一、聲明：
  (一)原判決（確定部分除外）關於上訴人敗訴之部分廢棄。
  (二)右廢棄部分，被上訴人在原審之訴駁回。
二、陳述：與原判決記載相同者予以引用外，補稱：
  (一)縱認賣渡契字為真正，唯依其契約文字所示本件實為共有土地應有部分之一部買
    賣，並非共有土地特定部分之買賣。由賣渡契字文載「右土地持分中六坪賣渡」
    ，另買賣價金領取證亦明白載「台北市東園町五０四番土地持分一部及家屋一部
    （即大廳半間）賣渡」，不論賣渡契字或買賣價金領取證皆已明文本件為土地應
    有部分之買賣。實不容被上訴人故意曲解為土地買賣部分包括大廳中央至南畔壁
    中央。且因是應有部分之買賣，於買賣成立後原土地所有人尚維持共有關係，為
    明確界定共有人間之使用範圍，有分管約定之必要，故賣渡契字後段乃為分管之
    約定，因此「分管」絕非「分割」之誤，況賣渡契字是司法書士所書撰，司法書
    士乃法律專業人士，豈有將「分割」誤為「分管」之可能，且從其文字敘述「大
    廳南畔壁中央線為界，北邊歸誰，南邊歸誰」此實為分管約定之文字敘述方式。
  (二)賣渡契字載「將來家屋土地分管之時．．．」，乃因賣渡契字簽立時，出賣人一
  　時間無法搬遷讓買方取得管業，為衡平雙方利益及達同時履行之目的，雙方乃約
  　定買受人先交付部分價金，待出賣人搬遷交付管業時，買受人才繳清其餘價金，
  　故因尚未實際交付管業，先為分管約定，搬遷交付其餘價金同時履行，賣渡契字
  　用「將來」二字，其意在此。此觀價金領取證載：「金壹千六百圓也，緣台北市
  　東園町五０四番土地持分一部及家屋一部 (即大廳半間）賣渡代價金貳千壹百圓
  　之內先收前之額其餘殘金俟該廳搬空交付台端掌管之時然湊清各無異言」即知。
  (三)若賣渡契字是共有土地特定部分之買賣（即從大廳南畔壁中央線往北算），則賣
    渡契字中當應載明土地買賣範圍是從何處計到何處（所謂大廳南畔壁中央至大廳
    中央係指房屋部分），然賣渡契字文字中卻無買賣土地範圍之記載。又為何被上
    訴人於七十一年還要請求裁判分割，被上訴人大可依賣渡契字請求上訴人移轉大
    廳南畔壁中央線以北之土地。綜上，本件絕非共有土地特定部分之買賣，土地買
    賣面積亦非如被上訴人所主張之範圍。充其量，被上訴人僅得要求以六坪計算出
    應有部分額為何而請求移轉應有部分。被上訴人未說明於民國（下同）三十五年
    時本件買賣範圍從何處至何處，即遽認買賣面積為八十平方公尺，自非可採。
  (四)本件為共有土地應有部分之買賣，被上訴人請求應有部分土地移轉登記之請求權
    時效應自買賣契約成立後（即自三十五年七月八日起）開始起算，迄今已逾十五
    年，故其請求權已罹時效而消滅。且依最高法院五十五年台上字第三二六七號判
    例意旨：「共有人將共有物特定之一部讓與他人，固為共有物之處分，其讓與非
    得共有人全體之同意，對於其他共有人不生效力，然受讓人得對於締約之共有人
    ，依據債權法則而請求使其就該一部取得單獨所有權，對於不履行之締約人除要
    求追償定金或損害賠償外，亦得請求使其取得按該部計算之應有部分，與其他共
    有人繼續共有之關係」，則本件縱為共有物特定部分之買賣，承買人亦得請求締
    約人「按該一部計算之應有部分，（使承買人）與他共有人繼續共有關係」，無
    「辦理分割後，才能請求移轉」之問題，故被上訴人之請求權亦罹於時效。
  (五)賣渡契字無法看出買賣範圍之北邊界限，應有二種可能解釋，第一種：其北邊界
    限在共有土地之邊界，即從壁中央線起算至共有土地 (即分割前萬華段二小段一
　　一九地號土地）之邊緣，然從大廳南畔壁中央線算至共有土地之邊緣其間之面積
　　顯已超過上訴人之被繼承人之應有部分（上訴人之被繼承人之應有部分共計占共
　　有土地之三分之一），故第一種解釋不合理；第二種：其北邊界限為大廳廳中央
　　線，即從壁中央算至大廳廳中央線，這種解釋較有可能。此是依被上訴人之主張
　　，蓋被上訴人之祖先擁有分割前萬華段二小段一一九地號應有部分三分之二，而
　　上訴人之祖先擁有同地號土地應有部分三分之一，依其比例計算其假想分割線（
　　稱假想，蓋是時尚未實際分割）即為大廳之廳中央線。而廳中央線以北自來即為
　　被上訴人祖先在使用，故三十五年訂立賣渡契字時，上訴人之祖先不可能有出售
　　大廳廳中央線以北土地之意思。賣渡契字之北邊界限充其量應僅至大廳廳中央線
　　止。分割線和大廳廳中央線是不同的兩條線，分割線係七十一年兩造請求裁判分
　　割時所產生之分界線。三十五年七月八日訂立賣渡契字時兩造之祖先如何能未卜
　　先知七十一年之事，且預先以分割線為買賣之界限。被上訴人請求將分割線至大
　　廳南畔壁中央線之土地全部過戶，自屬無理。
  (六)土地買賣範圍應為被上證五至大廳中央線，伊等仍保留圖示Ａ線與Ｃ線間之土地
    所有權，被上訴人不得請求移轉。
  (七)被上訴人餘款尚未付清，仍不得請求移轉所有權。
三、證據：援用歷審提出者。
乙、被上訴人方面：
一、聲明：
  (一)上訴駁回。
  (二)先位聲明更正為上訴人應將坐落台北市○○區○○段二小段一一九之一地號共有
    土地分割出如原審判決附圖(一)所示甲部分面積八十平方公尺，按被上訴人應有部
    分戊○○、癸○○各四十八分之十二、壬○○○、丙○○、乙○○、丁○○各四
    十八分之三，庚○○、甲○○、辛○○、己○○各四十八分之二，子○○○四十
    八分之四比例移轉登記予被上訴人。上訴人等在原地號剩餘土地上各以萬分之二
    ○七八、陳福來萬分之三七六五維持共有關係。
  (三)原審備位聲明更正為上訴人應各將前項土地所有權應有部分千分之一一二，按前
    項被上訴人應有部分比例移轉登記予被上訴人。
二、陳述：與原判決記載相同者予以引用外，補稱：
  (一)原上訴人李清標、李萬得、李文寰相繼死亡，依法由戊○○、癸○○、子○○○
    承受訴訟。
  (二)賣渡契字前段所載「右土地持分之中土地六坪賣渡」，係指在共有土地，為使出
    賣之建物特定，故丈量其坐落基地面積為六坪，而家屋本身之位置及面積（不包
    括基應外沿)為「大廳自廳中央起至南畔大壁中央止」為界，「.... 此坪數四坪
    六合八刁賣渡」，洵屬特定。至該契字後段所定「大廳南畔大壁中央為界....
    北畔悉歸台端取得」乃總括之約定，顯然包括上述建物及基地在內，絕非應有部
    分買賣。又系爭賣渡契字並非分管約定，而係買賣約定，因契字末段約定買賣價
    金，且經分割，始得就約定之特定部分為移轉登記。
  (三)最高法院五十五年台上字第三二六七號判例，指如請求特定部分之移轉不能，然
    後得請求按該特定部分計算之應有部分與他共有人繼續共有關係，故被上訴人請
    求之消滅時效，應自兩造共有土地經分割判決確定時起算，方得就特定部分請求
    移轉登記，故被上訴人之請求權尚未罹於消滅時效。
  (四)李阿溪向黃阿龍買受之建物，雖約定為大廳廳中央線以北之部分，乃粗略估計之
    建物面積，約定買受土地之確定面積為應有部分三分之二，並非即以大廳中央線
    為土地之預定分割線，此觀上開判決分割線，或加入道路預定地一一九─二土地
    面積十七平方公尺後，所應劃定之分割線，與大廳中央線有段距離而明瞭。故系
    爭賣渡契字約定「將來家屋土地分管 (割）之時，以大廳南畔大壁中央線為界，
    前後直透土地邊界為止，北畔悉歸台端取得」，此畔所至之範圍，當然以將來之
    分割線為止。否則如上訴人主張，土地買賣標的範圍指大廳南畔大壁中央線以北
    ，至大廳中央東西橫切線止之部分，則必形成大廳中央橫切線以北至分割線間狹
    長地帶仍屬出賣人即上訴人所有，而將移轉與被上訴人部分，與被上訴人依分割
    判決所分得部分隔間，以至被上訴人買受部分及上訴人在中間保留極狹窄之部分
    ，雙雙失去整體利用價值，殊非訂約時之本意。且訂約時正因未能確定大廳中央
    線即為分割線，故僅約定大廳南畔大壁中央線以北為買賣標的，有意不加「北至
    大廳中央切線為止」之字句，當以將來兩造土地分割線為買賣之範圍，俾買受土
    地與分得土地連成一片，方符合訂約當事人之真意。
  (五)被上訴人之被繼承人李阿溪買受黃玉龍之土地面積五一二平方公尺 (即原兩造共
    有土地之三分之二），包括地上物在內之價金為新台幣（下同）一萬元，平均每
    平方公尺十九‧五元，本件系爭土地八十平方公尺 (包括建物）價金二千一百元
    ，平均每平方公尺二十六元之多，尚高於前者。如依上訴人所稱系爭賣渡契字約
    定之買賣標的為「持分中之六坪，則平均單價更高達一０五元，顯非當時合理之
    市價可比，上開兩份賣渡契字訂立之時間前後相隔不足七個月，又係同一代書作
    成，且係同一地號土地，應不容懸殊若此。
  (六)又上訴人等三人之應有部分四分之三，伊等為履行其被繼承人契約上之義務，得
    依土地法第三十四條之一第一項規定，不待共有人陳福來同意，在共有土地下割
    出特定部分，將之移轉登記予被上訴人，雖系爭契約於三十五年七月八日訂立，
    但據以移轉特定部分土地所有權，為處分行為，應以為處分時，認定是否合於土
    地法第三十四條之一第一項之規定，與訂約時該條項是否有效存在無關。
  (七)系爭賣渡契字中雖使用「家屋土地分管之時」，其中分管為分割之意，依學者見
    解，雖分管於我國及日本民法並無規定，但綜合證書前後文字，探求當事人之真
    意，可認為分割之意思者，則分管即屬分割。
  (八)被上訴人因兩造約定同時履行而已付清償金。
三、證據：援用歷審提出者。
    理　　由
一、本件被上訴人癸○○之被繼承人李萬得，被上訴人戊○○之被繼承人李清標及其
    他被上訴人壬○○○以次等九人（下稱李萬得等人）起訴主張：上訴人丑○○、
    卯○○、寅○○（下稱丑○○等人）及原審共同被告陳福來之被繼承人陳清塗、
    鄭治及陳阿花於三十五年七月八日將渠等共有之坐落台北市○○區○○段二小段
    一一九之一號土地內自地上大廳中央東西橫斷線起南至大廳南壁中央東西橫斷線
    之部分如附圖所示甲部分土地，面積八十平方公尺，以二千六百元出賣予伊等之
    被繼承人李阿溪，言明將來基地分管即分割時，應歸李阿溪所有，詎丑○○等人
    迄未將該特定部分土地分割移轉登記予伊，伊依買賣契約及代位權，得請求就系
    爭特定部分土地予以分割，倘認該買賣契約對陳福來不生效力，伊亦得請求取得
    按該部分計算之應有部分與他共有人繼續共有關係等情；爰先位聲明請求丑○○
    等人及陳福來應將附圖所示甲部分面積八十平方公尺割出（丑○○應先辦理繼承
    登記），按伊等應有部分辦理所有權移轉登記；備位聲明求為命丑○○等人應各
    將前項土地所有權應有部分千分之一一二，按伊等應有部分之比例移轉登記予伊
    等之判決（關於原審共同被告陳福來部分，業經原審判決駁回李萬得等人之請求
　　確定；另原審共同被告陳許粉、施陳寶蓮部分，李萬得等人已於更審前本院前審
　　審理中撤回訴訟）。
二、上訴人則以：系爭土地建物一部賣渡契字其上之簽名、蓋章皆屬偽造，如非偽造
    ，亦因陳福來之法定代理人應為鄭足，而非陳清塗，該陳清塗即屬無權處分。況
    賣渡契字末記載：「右陳氏阿花親權者陳鄭氏治」時，陳阿花已失蹤，鄭治之代
    理行為應屬無效，且鄭治非兼為出賣人，鄭治之養女即卯○○、寅○○二人自不
    承受此項義務。寅○○母子因受對造上訴人戊○○詐欺而簽立同意書，已以訴狀
    繕本送達向對造上訴人為撤銷之意思表示。縱認賣渡契字為真正，仍僅出售應有
    部分土地六坪，而非特定部分之出售，且對造上訴人之請求權亦已罹於時效而消
    滅等語，資為抗辯。
三、查坐落台北市○○區○○段二小段一一九、一一九之一、一一九之二號土地原編
    號為台北市東園町五○四番號，面積七公畝八十五平方公尺，日據時期為陳棋楠
    、陳興隆及陳興源所共有；陳棋楠將其應有部分六分之四出賣於黃玉龍，黃玉龍
    再於三十五年二月十二日出賣予李阿溪，李阿溪死亡後，由李萬得、李清標、李
    水中各繼承應有部分六分之一，及由已故之李水旺之繼承人庚○○、甲○○、辛
    ○○、己○○、李文寰（已失蹤，原由其母李羅宿妺任財產管理人，嗣經台灣台
    北地方法院（下稱台北地院）宣告於八十八年四月五日死亡確定，乃由原審裁定
    子○○○為李文寰之承受訴訟人。）及子○○○各繼承應有部分三十六分之一；
    陳興隆死亡後由繼承人陳清塗及陳福來各繼承十二分之一，嗣陳清塗於八十三年
    間死亡，由丑○○繼承；陳興源於三十四年間死亡，應由其配偶鄭治及養女陳阿
    花各繼承應有部分十二分之一，惟未辦理繼承登記，嗣陳阿花失蹤經台北地院推
    定於四十四年十月二十五日死亡，其應有部分即歸鄭治繼承，鄭治於五十九年十
    二月八日死亡，由再收養之養女卯○○、寅○○繼承。又李阿溪於買受系爭土地
    應有部分六分之四後，因未辦理分割，迨七十一年十二月二十一日始經訴請判決
    分割確定，並至八十四年五月二十九日辦妥土地分割及繼承登記，其中一一九號
    土地（面積五一二平方公尺）為李萬得等人所共有，一一九－一號土地（面積二
    五六平方公尺）為丑○○等人及陳福來所共有，應有部分各四分之一等情，有土
    地登記簿謄本、台北地院七十年亡字第二十七號民事判決、戶籍謄本、共有關係
    及繼承系統表、原法院七十一年上字第二七三三號民事判決可稽、堪信為真實。
四、被上訴人主張陳清塗、鄭治及陳阿花於卅五年七月八日將自地上大廳中央東西橫
　　斷線起南至大廳南壁中央東西橫斷線之部分（即如附圖(一)甲部分所示），以二千
　　六百元賣予李阿溪，李阿溪業已給付價金一千六百元，亦據被上訴人提出土地建
    物一部賣渡契字、領收證、同意書、戶籍登記申請書為證，上訴人則以賣渡契字
    並非真正為辯。惟查，土地建物一部賣渡契字蓋用陳清塗之圓形印文之式樣與
  　原法院向戶政機關所調閱蓋有陳清塗印文之印鑑卡互核相符，亦與被上訴人於七
    十一年四月八日委託律師顧洪昌發函予陳清塗，經其於同年月十日收受而蓋印於　　回
    執之印章吻合（見原審卷第一０一頁、第一九０頁），且經本院前審調閱本院七
    十一年上字第二七三三號分割共有物事件卷宗查明陳清塗收受該判決書之送達證
    書上所蓋印文與系爭賣渡契字上之印文亦屬相同，足見上開賣渡契字上陳清塗之
    印文為真正，其確有出賣系爭土地至明。關於其上所蓋鄭治之印文為真正，則據
    被上訴人提出上訴人寅○○於八十四年三月間所出具之同意書為憑；按寅○○係
    廿四年二月三日出生，四十三年間為鄭治所收養，鄭治至五十九年間始過世，二
    人相處多年，關係至親，對於鄭治是否有於卅五年七月八日出賣系爭土地予李阿
    溪，本即知之甚詳；而上開同意書載明：「本人寅○○因養父陳興源遺留座落台
    北市○○街八十一巷七號，萬華區○○段○○段119及119之1（即系爭土地）地
    號土地．．．．，本人與卯○○依法享有繼承部份，本人同意將來產權處理如下
    ：即本人同意民國卅五年七月八日由養母陳鄭治、陳清塗、陳阿花將土地建物一
    部分賣渡李阿溪部分扣除外．．．．」等語，顯見上訴人寅○○知悉鄭治於卅五
    年七月八日出賣其應有部分予李阿溪之事實，並同意其與卯○○對繼承財產之處
    理，扣除該部分土地。否則若鄭治未為該項出賣行為，上訴人寅○○斷無為上開
    不利於己之承認，其子蔡正雄亦無為見証之理。上訴人就此雖抗辯寅○○係因受
    訴外人戊○○之詐欺而出具同意書，伊得撤銷意思表示云云，但並未舉証証明被
    詐欺之事實，自無足採。至上訴人另抗辯陳阿花於卅四年十月廿五日失蹤，經法
    院宣告於四十四年十月廿五日死亡及卅五年七月八日陳阿花年僅十九歲，故其自
    不可能書立該賣渡契字或無權簽立云云，固非子虛；惟陳阿花既經法院宣告於四
    十四年十月廿五日死亡，迄今並無任何反証足以推翻，陳阿花死亡後之應有部分
    應由其養母鄭治繼承，則縱令鄭治於卅五年七月八日無權代理陳阿花出賣其應有
    部分，惟其嗣後復因繼承取得陳阿花之應有部分，自仍應負出賣人之義務。上訴
    人另抗辯前開賣渡契字上記載「右陳氏阿花親權者陳鄭氏治」亦証鄭治非兼為出
    賣人，惟與前開寅○○書立同意內容不符，且由賣渡契字上所載買賣標的為「台
    北市東園町五０四番建物敷地以上持分六分之二（即包括鄭治及陳阿花所繼承之
    部分）」以觀，亦可知鄭治亦以其為系爭土地原所有權人陳興源繼承人身份列名
    為賣主之一，是上訴人抗辯賣渡契字並非真正及鄭治並非系爭買賣契約之出賣人
    ，上訴人寅○○及卯○○並不承受其義務，均非可採。
五、次查賣渡契字前段記載「台北市東園町五０四番。一、建物敷地八厘三毛以上持
    分六分之二，右土地持分之中土地六坪賣渡。一、土塊磚造瓦蓋平家壹棟右家屋
    之中大廳自廳中央起至南畔大壁中央止闊七尺貳寸深貳拾參尺四寸此坪數四坪六
    合八勺賣渡此代價金貳仟壹佰圓也右土地持分一部及家屋一部 (即大廳自中央起
    往南至壁中央為界），以前記代價賣渡」等語，依其文義解釋，顯係就特定部分
    之土地及建物為買賣，上訴人抗辯僅為應有部分之買賣，顯不足採。則依民法第
    八百十九條第二項規定，上開特定部分土地之買賣屬於共有物之處分，應得共有
    人全體之同意；惟該賣渡契字既未經當時共有人之一陳福來及其法定代理人之同
    意，對於陳福來自不生效力。被上訴人雖主張上訴人等三人之應有部分四分之三
    ，伊等為履行其被繼承人契約上之義務，得依土地法第三十四條之一第一項規定
    ，不待共有人陳福來同意，在共有土地割出特定部分，將之移轉登記予被上訴人
    ，然系爭契約於三十五年七月八日訂立，斯時土地法第三十四條之一第一項尚未
    制定，自無溯及適用於訂約時之可言，被上訴人上開主張，不足為取。又被上訴
    人雖一再陳述其得代位請求就系爭特定部分土地自上訴人與陳福來共有土地予以
    分割等語，惟其先位聲明並未聲明代位請求分割之意旨，且其所代位者既係上訴
    人請求共有人陳福來分割共有物之權利，原審既駁回被上訴人先位聲明關於請求
    陳福來之部分，被上訴人就該部分並未聲明不服，業已確定在案，是被上訴人無
    論依買賣契約或代位請求分割，先位聲明請求上訴人應將附圖(一)所示甲部分面積
    八十平方公尺割出，按被上訴人應有部分辦理所有權移轉登記，均非有理。
六、被上訴人先位之訴既無理由，自應審酌其備位之訴部分有無理由。按「共有人將
    共有物特定之一部讓與他人，固為共有物之處分，其讓與非得共有人全體之同意
    ，對於其他共有人不生效力，然受讓人得對於締約之共有人，依據債權法則而請
    求使其就該一部取得單獨所有權，對於不履行之締約人除要求追償定金或損害賠
    償外，亦得請求使其取得按該部計算之應有部分，與其他共有人繼續共有之關係
    」（最高法院五十五年台上字第三二六七號判例參照）。故被上訴人備位請求上
    訴人移轉按該買賣特定部分計算之土地所有權應有部分，尚無不合；惟兩造就應
    移轉土地之面積究為六坪或依附圖(一)所示甲部分面積八十平方公尺計算，則各執
    一詞。經查，賣渡契字前段固載「右土地持分中六坪賣渡」，另買賣價金領取證
    亦載「台北市東園町五０四番土地持分一部及家屋一部 (即大廳半間）賣渡」，
    惟賣渡契字後段則記載「將來家屋土地分管之時，以大廳南畔大壁中央線為界，
    前後直透土地邊界為止，北畔悉歸台端（即李阿溪）取得」等語，依其記載可見
    所出售之土地位置甚為明確，若陳清塗等僅出售土地六坪，理當不必再為此項約
    定，而上開土地及房屋均由被上訴人及其被繼承人等占有使用，被上訴人李萬得
    等於七十一年訴請陳清塗等人分割共有物時，亦主張應將該部分面積（當時主張
    為八十一平方公尺）計算在內，分割予被上訴人，有民事起訴狀為證（放置卷宗
    外）並為上訴人所不爭執。由此可見，陳清塗等於三十五年間所出售土地並非限
    於前段所載「右土地持分之中土地〞六坪〞賣渡」，故賣渡契字前段所載「右土
    地持分之中土地六坪賣渡」，應係指丈量其坐落建物基地之面積為六坪而言，此
    有土地平面圖與建物透視圖可按（見本院前審卷第二三七頁），參諸被上訴人之
    被繼承人李阿溪買受黃玉龍之土地面積五一二平方公尺 (即原兩造共有土地之三
    分之二），包括地上物在內之價金為一萬元，平均每平方公尺十九．五元，系爭
    土地八十平方公尺（包括建物）價金二千一百元，平均每平方公尺二十六元多，
    尚高於前者。如依上訴人所稱系爭賣渡契字約定之買賣標的為「持分中之六坪，
    則平均單價高達一０五元，顯非合理。況上開二份賣渡契字訂立時間前後相隔不
    足七個月，係同一代書作成，且係同一地號土地，此為上訴人所不爭執，衡諸常
    情不致有如此懸殊之差距，故上訴人抗辯僅出賣六坪而已，實難採信。依本件買
    賣契約，上訴人等被繼承人將其所有房屋土地一部賣與被上訴人之被繼承人李阿
    溪，即(一)家屋部分，特定自大廳中央起至南畔大壁中央為界（即廳南畔半間）。
    (二)土地部分，特定自大廳南畔大壁中央為界前後直透至土地邊界為止，北畔悉歸
    台端（李阿溪）所得，依約定上訴人被繼承人係以被上證五圖示Ｂ線即南邊牆壁
    中線以北至分割線Ａ之土地賣與被上訴人之被繼承人。兩造共有土地經分割判決
    所確定之分割線為圖示Ａ線，而非Ｃ線即大廳中央線。誠以系爭買賣契約特別約
    定土地買賣之範圍為「將來家屋土地分管（分割）時，以大廳南畔大壁中央為界
    （按指圖示Ｂ線）前後直透至土地邊界為止，北畔悉歸台端所得」，而不問土地
    分割線是否與大廳中央線即Ｃ線一致。上訴人主張土地買賣範圍應為北至Ｃ線即
    大廳中央線，伊等仍保留圖示Ａ線與Ｃ線間之土地所有權等詞，顯非可採。至北
    畔所至之範圍，當然以將來之分割線為止。此不惟自Ｂ線以北全部，自訂約之時
    起已全部（包括土地及特定建物：南畔及北畔整個廳）由買受人即李阿溪占有迄
    今，且(一)倘如上訴人主張，土地買賣標的範圍指大廳南畔大壁中央線以北，至大
    廳中央東西橫切線即Ｃ線止之部分，則必形成大廳中央橫切線Ｃ以北至分割線Ａ
    間狹長地帶仍屬出賣人即上訴人所有，而將移轉與被上訴人部分即Ｂ與Ｃ線中間
    部分，與被上訴人依分割判決所分得部分（Ａ線以北部分）隔開，以至被上訴人
    買受部分（ＢＣ之間部分）及上訴人在中間保留極狹窄之部分（ＡＣ線中間）（
    且如上訴人所言ＡＣ線中間土地非賣渡範圍，則ＡＣ線間出賣之建物中間一部分
    亦為其保留）雙雙失去整體利用價值，殊非訂約時之本意，違反經驗法則。又賣
    渡契字曰：「將來家屋土地分管（分割）之時．．．」，即預期無論協議分割或
    請求判決分割，總以與大廳南畔大壁中央線平行之線以為兩造原共有土地按三分
    之二與三分之一所有分割，使約定買賣之特定部分土地，以分割線為界，移轉登
    記成為可能，並與兩造從來占有之狀況符合（參見卷附本院七十一年上字第二七
　　三三號民事判決書理由欄第五項前段），避免有各自拆屋還地之損害（以此而論
　　，上訴人原就應依此（從來占有之事實）方法而為分割同意，無待判決分割，方
　　符誠信原則）。(二)本件賣渡契字訂立後，大廳南畔大壁中央線Ｂ以北部分全部，
　　即歸被上訴人被繼承人占有使用，以迄於今，已如前述。(三)訂約時正因未能確定
　　大廳中央線即為分割線（上訴人亦承認僅係假想分割線），故僅約定大廳南畔大
　　壁中線Ｂ以北部分為買賣標的，有意不加「北至大廳中央橫切線為止」之字句，
　　當以將來兩造土地分割線為買賣之範圍，俾買受土地與分得土地連成一片，且本
　　件買入特定建物部分（即廳南畔半間）與第一次買入之北畔半間，整個廳方能完
　　整使用，不致中間狹長部分建物亦被割裂，方符訂約當事人之真意。上訴人質疑
　　系爭賣渡北畔家屋土地所至之範圍當非前揭判決分割線云云，顯非可採。
七、經查本件賣渡契字訂立後未久，出賣標的即大廳南畔大壁中央線Ｂ以北之建物與
    土地（Ｂ線直透至相鄰地之邊界為止）全部，即歸買受人即被上訴人被繼承人占
    有使用，以迄於今，已如前述。則揆諸賣渡契字所附領收證載記：「其餘價金俟
    該廳搬空交付台端掌管之時，然後湊清各無異言」，被上訴人顯因兩造約定同時
    履行而已付清全部買賣價金。上訴人主張被上訴人餘款未清，要非可採。
八、又賣渡契字後段記載「將來家屋土地分管之時，以大廳南畔大壁中央線為界，前
    後直透土地邊界為止，北畔悉歸台端取得」等語，上訴人、被上訴人之先祖應有
    部分各三分之一、三分之二已如前述，故於訂約時即可約定分管位置，自無「將
    來」分管之必要，顯然契約之真意應為「分割」，兩造間之土地於七十一年十二
    月二十一日經本院以七十一年度上字第二七三三號判決准予分割，並於八十四年
    五月廿九日始辦竣分割登記，依民法第一百二十八條消滅時效，自請求權可行使
    時起算之規定，被上訴人於分割登記前之八十四年五月六日起訴，其請求權自難
    謂已罹於時效而消滅，上訴人為時效之抗辯，自無可採。
九、綜上，被上訴人先位之訴  (請求特定物之移轉所有權)為無理由，不應准許，原
    審就此部分為被上訴人勝訴之判決，自有違誤，上訴意旨執以指摘，為有理由，
　　爰將原判決此部分廢棄並駁回被上訴人此部第一審之訴。惟被上訴人備位之訴請
　　求上訴人各應將坐落台北市○○區○○段二小段一一九之一地號土地所有權應有
　　部分千分之一一二（計算式詳如後列），按被上訴人應有部分戊○○、癸○○各
　　四十八分之十二，壬○○○、丙○○、乙○○、丁○○各四十八分之三，庚○○
　　、甲○○、辛○○、己○○各四十八分之二，子○○○四十八分之四比例移轉登
　　記與被上訴人，為有理由，應予准許。此部備位之訴部分，原判決未予審酌，而
    被上訴人先位之訴既無理由，本院自應就備位之訴審理，並為如主文第三項所示
　　之判決。
十、本件事證已臻明確，兩造其餘攻擊防禦方法及舉證，與本件判決結果已不生影響
    ，不另贅論，附此敘明。
十一、據上論結，被上訴人先位之訴為無理由，備位之訴為有理由，爰判決如主文。
中　　　華　　　民　　　國　　九十一　　年　　　四　　　月　　二十三　　日
　　　　　　　　　　　　      臺灣高等法院民事第十庭
　　　　　　　　　　　　　　　　　審判長法　官　林　敬　修
                             　　　     法　官  黃　騰　耀
　　　　　　　　　　　　　　　　　　　　法　官  劉　勝　吉
右正本係照原本作成。
如不服本判決，應於收受送達後二十日內向本院提出上訴書狀，其未表明上訴理由者
，應於提出上訴後二十日內向本院補提理由書狀（均須按他造當事人之人數附繕本）
上訴時應提出委任律師或具有律師資格之人之委任狀；委任有律師資格者，另應附具
律師及格證書及釋明委任人與受任人有民事訴訟法第四百六十六條之一第一項但書或
第二項（詳附註）所定關係之釋明文書影本。
中　　　華　　　民　　　國　　九十一　　年　　　四　　　月　　二十四　　日
　　　　　　　　　　　　　　　　　　　　書記官  李　翠　齡
附註：
民事訴訟法第四百六十六條之一（第一項、第二項）：
對於第二審判決上訴，上訴人應委任律師為訴訟代理人。但上訴人或其法定代理人具
有律師資格者，不在此限。
上訴人之配偶、三親等內之血親、二親等內之姻親，或上訴人為法人、中央或地方機
關時，其所屬專任人員具有律師資格並經法院認為適當者，亦得為第三審訴訟代理人
。
計算式：
        80（平方公尺）÷238（系爭土地總面積）×1/3＝0.112
